【裁判字號】    94,簡上,31
【裁判日期】    951013
【裁判案由】    第三人異議之訴
【裁判全文】
臺灣雲林地方法院民事判決              94年度簡上字第31號
上  訴  人  景宇建設股份有限公司
法定代理人  戊○○
訴訟代理人  林春發律師
            許坤立律師
複代理人    己○○
                      5樓
被上訴人    遠東國際商業銀行股份有限公司
法定代理人  丁○○
訴訟代理人  甲○○
被上訴人    庚○○
上列當事人間第三人異議之訴事件，上訴人對於中華民國94年4
月12日臺灣雲林地方法院斗六簡易庭92年度六簡字第215 號第一
審判決提起上訴，本院於民國95年9 月27日言詞辯論終結，判決
如下：
    主      文
原判決廢棄，發回原審法院。
    事實及理由
一、本件被上訴人庚○○未於言詞辯論期日到場，核無民事訴訟
    法第386條各款所列情形，爰依原告聲請，由其一造辯論而
    為判決。
二、按聲明承受訴訟，應提出書狀於受訴法院，由法院送達於他
    造，民事訴訟法第176 條固定有明文。惟所謂承受之聲明，
    並無一定之用語，苟依書狀意旨，及承受義務人以該書狀所
    為之訴訟行為，足認其係出於承受訴訟之意思者，即不能指
    為尚未為合法之承受訴訟之聲明（最高法院77年度台上字第
    772 號判決參照）。又，於言詞辯論外，關於訴訟所為之聲
    明或陳述，除依本法應用書狀者外，得於法院書記官前以言
    詞為之。前項情形，法院書記官應作筆錄，並於筆錄內簽名
    。民事訴訟法第122 條第1、2項亦有明定。本件上訴人之法
    定代理人廖文輝於民國94年5月23日變更為乙○○，復於95
    年4月12日變更為戊○○，有該公司之查詢資料在卷可參（
    見本院卷第32、235頁），對於前者之變更，上訴人於94年6
    月20日提出之上訴理由狀，即以「乙○○」為法定代理人，
    並於該書狀末行敘明「上訴人公司法定代理人變更為乙○○
    ，併此陳明」等語（見本院卷第25、29頁），此項提出上訴
    理由狀之行為，即屬承受訴訟之具體表示。至於後者之變更
    ，上訴人雖未以書狀聲明承受訴訟，惟在本院受命法官於95
    年4 月25日之準備期日，上訴人則以言詞聲明承受訴訟，並
    經書記官記明於筆錄，有當次準備程序筆錄可稽（見本院卷
    第145 頁）。揆諸上述，上訴人之法定代理人之先後2 次變
    更，均已發生承受訴訟之效力。
三、上訴人於原審起訴主張：上訴人前於75年10月26日向執行債
    務人丙○○承租坐落雲林縣斗六市○○○段70-15、70-17及
    70-18地號等3筆土地（以下簡稱：系爭土地），租期共分2
    期，第1期自75年11月1日起至85年10月31日止，到期自動續
    約10年，上訴人於承租系爭土地後，即於系爭土地上搭建同
    地段暫編為1500建號之建物（以下簡稱：系爭建物），惟鈞
    院91年度執字第1772 號強制執行事件，竟將上訴人所有系
    爭建物連同執行債務人丙○○所有之系爭土地一併拍賣，並
    於92年9 月18日由訴外人庚○○拍定，該執行事件就上開建
    物之執行程序於法有違，應予撤銷。嗣上訴人於93年7 月13
    日之準備書狀內復主張基於租地建屋關係，上訴人就系爭土
    地有優先承購權並願承買，然執行法院卻未通知上訴人行使
    先買權，其拍定之程序亦有違誤，亦應撤銷等語，惟上訴人
    並未於「訴之聲明」內追加。迄至93年11月11日之言詞辯論
    期日，上訴人始以言詞表明「更正訴之聲明」為：「鈞院91
    年度執字第1772號強制執行事件就建物及土地所為之拍定程
    序應予撤銷」等語。
    並於原審聲明：(一)鈞院91年度執字第1772號強制執行事件，
    就坐落雲林縣斗六市○○○段70-15、70-17及70-18地號土
    地及其上1500號建物，所為拍定由訴外人庚○○買受之強制
    執行程序應予撤銷。(二)訴訟費用由被上訴人負擔。
四、被上訴人遠東國際商業銀行股份有限公司（以下簡稱：遠東
    銀行）於原審則以：執行債務人丙○○前以系爭土地設定抵
    押權為擔保向被上訴人借款時，曾切結系爭土地及系爭建物
    均屬自用，並無出租情事，則上訴人於本件執行程序謂系爭
    建物為其所有一節，顯非真實。再者，執行標的物經拍賣終
    結而未將其賣得價金交付執行債權人時，第三人固得提起異
    議之訴，但已終結之拍賣程序仍不能予以撤銷，有司法院院
    字第2776號解釋可參，是即使認系爭建物為上訴人所有，上
    訴人亦僅得請求交付該建物之拍賣價金，而不得請求撤銷已
    為之拍賣程序。至於上訴人主張優先承購系爭土地之追加部
    分，因本件已進入言詞辯論程序，且該追加影響被上訴人之
    攻擊防禦，被上訴人不同意上訴人之訴之追加等語，資為抗
    辯。
    並於原審聲明：(一)上訴人之訴駁回。(二)訴訟費用由上訴人負
    擔。
五、原審判決駁回上訴人在原審之訴，上訴人不服，提起上訴，
    ，另追加系爭土地、建物之拍定人庚○○為被上訴人，且除
    援用原審之陳述及舉證外，補稱：上訴人於94年11月3 日準
    備(一)狀所表明之聲明：「確認上訴人對系爭土地有優先承買
    權存在」及「於上訴人交付同一價金與鈞院民事執行處後，
    被上訴人庚○○拍定取得之系爭土地所權移轉登記應予塗銷
    」等項，與上訴人在原審之聲明及94年5月2日提起上訴時之
    聲明（按：除聲明原判決廢棄外，其餘與原審之聲明同），
    雖有不同，但仍係基於原審時之主張，故該聲明應僅係更正
    而已，縱認該聲明已追加並變更上訴人於原審之聲明及原上
    訴聲明之內容，然依民事訴訟法第436 條之1第3項準用同法
    第446條第1項但書、第255 條第1項第2款規定，上訴人仍得
    為之等語。
    並於本院聲明：(一)原判決廢棄。(二)確認上訴人對系爭土地有
    優先承買權存在。(三)於上訴人交付同一價金與鈞院民事執行
    處後，被上訴人庚○○拍定取得之系爭土地所權移轉登記應
    予塗銷。(四)訴訟費用由被上訴人負擔。
六、被上訴人遠東銀行對於上訴人之上訴，除援用原審之陳述及
    舉證外，補稱：上訴人追加、變更後之上訴聲明，顯應適用
    通常訴訟程序，依民事訴訟法第436 條之1第2項規定，係不
    得為之，被上訴人遠東銀行不予同意等語，資為抗辯。
    並於本院聲明：(一)上訴駁回。(二)第二審上訴費用由上訴人負
    擔。
七、被上訴人庚○○未於言詞辯論期日到場，亦未提出書狀作何
    陳述，惟依其於準備期日之陳述則以：因上訴人之租賃權已
    被除去，對系爭土地無優先承購權，伊始購買系爭土地，伊
    不同意上訴人之追加等語，資為抗辯。
    並於本院聲明：(一)上訴駁回。(二)第二審上訴費用由上訴人負
    擔。
八、按第一審之訴訟程序有重大之瑕疵者，第二審法院得廢棄原
    判決，而將該事件發回原法院。但以因維持審級制度認為必
    要時為限。民事訴訟法第451條第1項定有明文。此項規定，
    依同法第436 條之1第3項規定，於簡易訴訟程序事件之第二
    審上訴程序亦有準用。查，本件上訴人於原審所追加「本院
    91年度執字第1772號強制執行事件，就坐落雲林縣斗六市○○○段70-15、70-17及70-18 地號土地所為拍定由訴外人庚○○買受之強制執行程序應予撤銷」部分，原審雖認：上訴
    人「於93年7 月13日於準備書狀追加撤銷上開強制執行事件
    中有關系爭3 筆土地之強制執行程序，被告之訴訟代理人於
    同日收受該準備書狀繕本，同年9 月14日行言詞辯論時，被
    告之訴訟代理人到庭陳稱『1.請求駁回原告之訴，訴訟費用
    由原告負擔。2.答辯同前』等語，復就證人丙○○於該言詞
    辯論期日到庭證述關於系爭3 筆土地為原告所承租及系爭建
    物為原告所有之證言表示意見（見原審卷93年9 月14日言詞
    辯論筆錄），足證被告對訴之追加無異議，並為本案之言詞
    辯論，依民法（按應為「民事訴訟法」之誤植）第255條第2
    項規定，應視為同意追加」等語（見原判決第6、7頁）。惟
    按審判長應注意令當事人就訴訟關係之事實及法律，為適當
    完全之辯論。並應向當事人發問或曉諭，令其陳述事實、聲
    明證據、或為其他必要之聲明及陳述，其所聲明及陳述有不
    明瞭或不完足者，應令其敘明或補充之。此係審判長（或獨
    任法官）因定訴訟關係之闡明權，同時為其義務，故審判長
    對於訴訟關係未盡此項必要之處置，違背闡明之義務者，其
    訴訟程序即有重大瑕疵，基此所為之判決，亦屬違背法令，
    此觀民事訴訟法第199 條第1項、第2項規定即明。又原告起
    訴時所主張之訴訟標的法律關係及其原因事實，不僅涉及法
    院審判之標的、當事人之攻擊防禦方法，並將影響未來既判
    力客觀範圍之特定，自應慎重求其明確。最高法院有91年度
    台上字第1828號判決足資參循。本件上訴人在原審於93年7
    月13日提出之準備書狀，固於理由第3 項主張其就系爭土地
    有優先承購權，並謂前開執行事件就系爭土地之拍賣程序應
    予撤銷云云（見原審卷第69頁及反面），惟上訴人並未以「
    訴之聲明」之方式表明，且上訴人既然主張對系爭土地有優
    先承購權並欲行使該優先權，則其前提必須該拍定程序有效
    存在，始得為之，然上訴人卻又請求撤銷該拍定程序，於此
    情形，上訴人之前開主張，究竟係攻擊防禦之方法？抑或為
    訴之追加？並不明瞭。原審就該訴訟關係並未闡明令上訴人
    表明，以特定應受裁判之範圍，即認被上訴人遠東銀行於93
    年7月13日收受上訴人前開準備書狀，而在同年9月14日言詞
    辯論期日並未異議而為本案之言詞辯論，已視為同意追加一
    節，於法實有未洽，何況，被上訴人遠東銀行於上訴人在原
    審93年11月11日言詞辯論期日具體表明其追加部分之際，即
    當場表明不予同意（見原審卷第97頁），而非未有抗辯而為
    本案之言詞辯論。再查，上訴人於原審之前開追加，所涉為
    上訴人就系爭土地之優先承購權是否存在，其訴訟利益，依
    系爭70-15、70 -17及70-18地號3 筆土地之拍定價格，分別
    為新台幣（下同）804,000元、3,119,000元及2,359,889 元
    ，總價為6,282,889元（即804,000元＋3,119,000元＋2,359
    ,889 元＝6,282,889元），則按此核定該部分之訴訟標的價
    額，已逾50萬元，依民事訴訟法第427條第1、2項之規定意
    旨，本應適用通常訴訟程序審理，且核定訴訟標的之價額，
    係法院之職權（民事訴訟法第77條之1第1項參照），而原審
    就上訴人該追加部分致得改用通常訴訟程序一節，既未曉諭
    兩造，則上訴人與被上訴人遠東銀行顯對本件訴訟得行通常
    訴訟程序一事，無所認識，更無從就原審之適用簡易訴訟程
    序為抗辯，據此，自難認兩造已喪失民事訴訟法第197 條所
    規定之程序責問權，而有視為適用簡易訴訟程序之合意。另
    ，本件復查無兩造合意繼續適用簡易程序之情事，則本件訴
    訟原審在未尊重當事人之程序選擇權之下，逕依簡易訴訟程
    序予以審結，有違民事訴訟法第435條第1項之規定，其程序
    顯有重大瑕疵。
九、基上所述，本件訴訟不得適用簡易訴訟程序，而應適用通常
    訴訟程序，原審竟誤用簡易訴訟程序而為上訴人敗訴之判決
    ，其訴訟程序自有重大瑕疵。且上訴人於本院復追加庚○○
    為被上訴人，亦不適於第二審辯論及裁判。揆諸前開說明，
    為維持當事人審級之利益，自有廢棄原判決，將本事件發回
    原審法院之必要。
十、據上論結，依民事訴訟法第436 條之1第3項、第451條第1項
    ，判決如主文。
中    華    民    國    95    年    10    月    13    日
                    民事第二庭
                          審判長法  官  林秋火
                                法  官  吳錦佳
                                法  官  陳銘壎
以上正本係照原本作成。
如對本判決上訴，須於判決送達後 20 日內，以其適用法規顯有
錯誤為理由，向本院提出上訴狀，同時表明上訴理由；如已於本
判決宣示後送達前提起上訴者，應於判決送達後 10 日內補具上
訴理由（須按他造當事人之人數附繕本），經本院許可後（其許
可以訴訟事件所涉及之法律見解具有原則上之重要性者為限），
逕送最高法院。
中    華    民    國    95    年    10    月    13    日
                                書記官  王秀如


司法院資訊處製作；財團法人民間司法改革基金會備份。
